【裁判字號】    92,台上,5023
【裁判日期】    920917
【裁判案由】    常業重利
【裁判全文】
最高法院刑事判決                              九十二年度台上字第五０二三號
    上  訴  人  甲○○
    選任辯護人  石宜琳律師
右上訴人因常業重利案件，不服台灣高等法院中華民國八十九年十二月十九日第二審
判決（八十九年度上訴字第四０七四號，起訴案號：台灣基隆地方法院檢察署八十九
年度偵字第一四三五、一五二一號），提起上訴，本院判決如左：
    主  文
上訴駁回。
    理  由
按刑事訴訟法第三百七十七條規定：上訴於第三審法院，非以判決違背法令為理由，
不得為之。是提起第三審上訴，應以原判決違背法令為理由，係屬法定要件。且必須
依據卷內資料為具體之指摘，並足據以辨認原判決已具備違背法令之形式，始屬相當
。本件原判決撤銷第一審關於上訴人甲○○部分之科刑判決，改判論該上訴人以共同
以乘他人急迫貸以金錢，而取得與原本顯不相當之重利為常業罪，處有期徒刑玖月，
並宣告扣案之借款人名單壹紙及電話簿壹本均沒收。係依憑上訴人對於其於民國八十
八年七月五日與「何先生」一同前往向沈日寬收取利息，及於八十九年四月一日中午
十二時三十分許，在基隆市○○路台灣汽車客運股份有限公司大樓前，向借款人江觀
樺收取利息時為警查獲之事實，供認不諱。並參酌證人即借款人江觀樺、黃福來、許
峻榮、阮秋蘭、許鵬程、許高玉霞（許鵬程之妻）供證之情節，及證人江觀樺於警詢
及檢察官偵查中分別證稱：「（問：警方於今日查獲的甲○○經妳當場指認是否就是
自稱盧先生之男子？）是他沒錯。（問：該名自稱盧生先之男子與妳相約至台汽客運
要向妳收取新台幣（下同）八千元的利息錢，妳於該地點和他碰面時交談的內容為何
？）該名盧先生問我說要還本金還是利息錢，我問他說你有無帶我之前被你扣押之身
分證，他告訴我說沒有，於是我就說那我還你利息錢，當我正在算錢要拿給盧先生時
，他立即被警方查獲」、「我本票尚在盧先生處，他已還我身分證，盧先生已被警查
到，現由貴署八十九年偵字第一五二一號辦理，他給我二二、０００元，我已經給他
們二四、０００元」等語。且共犯莊明淇（已判刑確定）於偵查中亦坦承有與「盧先
生」共同經營地下錢莊等情無訛。復有借款人名單及電話簿各一本，黃福來、許鵬程
為發票人，面額分別為三萬元、二萬元之本票各一紙，剪報影本二份等附卷可稽等證
據資料，而為論斷，已敘述其所憑之證據及認定之理由。而以上訴人否認有常業重利
犯行，辯稱：伊係於八十八年七月五日至新竹找友人「何先生」，因何先生之要求與
其一同前往收取他人積欠「何先生」之欠款，伊並不知此係「何先生」之重利借貸；
且伊並非所謂「盧先生」，於八十九年四月一日係伊友人劉明達邀其至基隆吃飯，並
託伊順道代劉明達至基隆市台灣汽車客運公司大樓前向人收會錢，而伊依劉明達之指
示到基隆市台灣汽車客運總站向江觀樺收款時，亦表示係收會錢，並非貸款之利息，
伊亦不認識莊明淇，根本未參與「盧先生」及莊明淇之高利放貸行為云云，係屬卸責
之詞，不足採信。並以共犯莊明淇所為有利於上訴人之供詞，意在迴護，亦無足取，
在理由內依憑卷證資料，詳加指駁；及說明(一)借款人沈日寬等人指述渠等向上訴人借
款時，分別給付如原判決附表所示之利息，其利率分別達年息百分之六百三十八點七
五，甚至高達年息百分之二千四百三十三，顯已逾法定最高利息甚多。(二)上訴人係乘
借款人沈日寬、許峻榮等人需款孔急時而貸與金錢。(三)刑法上所謂常業犯，係指反覆
以同種類行為為目的之社會活動之職業性犯罪而言，至於犯罪所得之多寡，是否恃此
犯罪為唯一之謀生職業，則非所問，縱令兼有其他職業，仍無礙於該常業犯罪之成立
。本件上訴人及莊明淇以於報紙上刊登廣告之方法，致令急迫需款之不特定大眾向其
借貸金錢，並索取極為高額之利息，經營期間長達十月，顯係以乘他人急迫貸以金錢
，而取得與原本顯不相當之重利為常業之理由。從形式上觀察，原判決並無判決不適
用法則或適用不當、或判決不備理由、或應於審判期日調查之證據未予調查之違法情
形存在。上訴意旨，置原判所為之明白論斷於不顧，專憑其個人意見，就原審採證認
事職權之適法行使及原判決理由已詳細說明之事項，漫事爭執，難認已符合首揭法定
之第三審上訴要件。又修正前刑事訴訟法第一百九十六條規定：證人在偵查中或審判
中，已經合法訊問，其陳述明確，別無訊問之必要者，不得再行傳喚。是證人江觀樺
既在偵查中經合法訊問，陳述明確，原審未再傳訊，依上開修正前刑事訴訟法第一百
九十六條規定，並不違法。不得執以指摘據為第三審上訴之適法理由。從而原審未依
刑事訴訟法第一百六十三條、第一百六十六條使上訴人及其辯護人對於證人江觀樺行
使詢問權與詰問權，其所踐行之訴訟程序，稍有欠洽，但對於判決結果不生影響，依
刑事訴訟法第三百八十條之規定，自非適法之第三審上訴理由。又命證人與被告對質
與否，審理事實之法院，本有自由裁酌之權，當事人自不得執此爭執資為提起第三審
上訴之適法理由。且原審審判長已於八十九年十二月十二日審判期日將證人江觀樺之
警詢及偵查筆錄，提示命上訴人辨認，使上訴人對於證人江觀樺之證言有辯論之機會
，有該審判筆錄可按，其未命證人與上訴人對質，不得指為違法。上訴意旨所指原判
決違法情事，顯與法律規定得為第三審上訴理由之違法情形，不相適合，依首開說明
，亦非第三審上訴之正當理由。其上訴違背法律上之程式，應予駁回。
據上論結，應依刑事訴訟法第三百九十五條前段，判決如主文。
中      華      民      國    九十二    年      九      月      十七    日
                              最高法院刑事第十庭
                                  審判長法官  林  增  福
                                        法官  邵  燕  玲
                                        法官  吳  昆  仁
                                        法官  陳  世  雄
                                        法官  蘇  振  堂
      右正本證明與原本無異
                                              書  記  官
中      華      民      國    九十二    年      九      月    二十五    日


司法院資訊處製作；財團法人民間司法改革基金會備份。
